臺灣高等法院臺南分院刑事判決　　 93年度重上更(一)字第503號
　　上訴人　臺灣台南地方法院檢察署檢察官
　　被　告　丙○○
　　　　　　甲○○
　　　　　　乙○○
　　共同選任
　　辯 護 人李孟哲律師
上列上訴人因被告等人違反水土保持法等案件，不服中華民國九
十二年十二月三日台灣台南地方法院八十八年度訴字第一二○○
號第一審判決（起訴案號：台灣台南地方法院檢察署八十八年度
偵字第四六四六、四八一七、六九九三、一一七七三號），提起
上訴，判決後，經最高法院發回更審，本院判決如下：
    主  文
原判決關於丙○○、甲○○、乙○○部分撤銷。
丙○○共同連續在公有及私人山坡地內，未經同意從事採取土石
之開發，致生水土流失，累犯，處有期徒刑壹年陸月。
乙○○共同連續竊盜，處有期徒刑壹年。
甲○○連續幫助共同在公有及私人山坡地內，未經同意從事採取
土石之開發，致生水土流失，處有期徒刑陸月，如易科罰金，以
參佰元折算壹日。
    事  實
一、丙○○（恐嚇部分，業經本院上訴審判處有期徒刑六確定）
    ，於七十九年間，曾因妨害自由罪，經法院判處有期徒刑六
    月確定，於八十二年七月十六日執行完畢。丙○○又自民國
    （下同）八十六年二月間起，至八十八年三月止，擔任森山
    行負責人，經營臺南縣地區土方採取生意，乙○○則負責現
    場施工管理。另丙○○同居人甲○○則負責森山行之財務會
    計及工作指派業務。
二、超挖曾文溪河川地部分：
    嗣因南二高後續計畫白河新化段（下稱南二高）C361、C362
    標承包商德寶營造股份有限公司，承攬路堤填築土方供應工
    程，丙○○（即森山行），自八十六年十月間起，向有開採
    權國霖企業行（該部分未超挖）、益瑞砂石行、昆新企業行
    、郕砂石行購買開採權，並在上開砂石行所申請採土場，
    開採土石方式，取得土方，丙○○竟與乙○○共同基於意圖
    為自己不法所有之概括犯意，由乙○○在「曾文溪河川地」
    上述採土現場負責界樁訂定及開採土方事宜，並擔任現場管
    理，暨由丙○○同居人甲○○基於幫助之概括犯意，負責下
    述超挖後土方，出售予南二高工程承包商之事宜及負責相關
    報表之製作與金錢收支業務。分別在下述處所超挖：(一)在益
    瑞砂石行部分（所申請為曾文溪大內鄉○○段左斷面104至
    左斷面105號樁附近河川公地），森山行未得主管機開許可
    ，挖取超過核定挖掘深度，約一‧二五公尺土方。(二)在昆新
    企業行部分（所申請者為曾文溪大內鄉○○段左斷面103至
    左斷面104號樁附近河川公地），森山行未經主管機關許可
    ，於該採土場C、D、E、F界樁斷面外河川公有地，超挖竊取
    29,696平方公尺土方。(三)在郕砂石行部分（所申請為曾文
    溪大內鄉○○段左斷面10 4至左斷105號樁附近河川公地）
    ，在丙○○接手後，森山行於該採土場A、B、C、D界樁斷面
    外之河川公有地，超挖竊取6140平方公尺土方。嗣於八十八
    年三月廿四日，經當時臺灣省第六河川局（現屬經濟部水利
    處第六河川局），會同臺南縣政府工務局水利課至現場會勘
    查獲，並於八十八年四月二日，撤銷上開土場開採權利。
三、左鎮鄉○○段部分（該部分乙○○未參與）：
　　丙○○承前犯意，並由其同居人甲○○承上連續幫助犯意，
　  負責下述超挖土方，出售予南二高工程承包商之事宜及負責
    相關報表之製作與金錢收支業務。自八十七年六月至八十七
    年十月間，丙○○向「允泰砂石行」實際負責人洪守仁承買
    該行，在台南縣左鎮鄉○○段417之42、43、44、45-地號等
    山坡地保育區農牧用地之開採權利，雖經主管機關核准開採
    148760立方公尺，竟實際開採217778立方公尺。並超挖至同
    地段417之35、46、47、48、49、50、110（其中417之48 為
    公有地）及426之7、24、44以及426之24與417之44、45間之
    未登錄地，土地面積達13181平方公尺，所竊取同地段417之
    48地號（公有地）及426之24與417之44、45號間未登錄地，
    共1461平方公尺土方外，並未依水土保持法、土石採取規則
    、露天採礦規則、水土保持技術規範及上開採土場申請許可
    土石採取計劃書、水土保持計劃書，實施水土保持處理及維
    護，致生水土流失。另渠等未依規定運土路線，私自鑿穿土
    場東方山頭，沿同地段417之24、118、119、34、96、110、
    21,415之1，414,414之1 等地號土地，挖掘聯外道路運送土
    方，於鑿穿同地段417之110地號土地上山丘處道路時，未依
    水土保持技術規則第177、181、182、366條規定，於路邊坡
    角做保護措施、亦未做路邊排水溝、兩側邊坡超過五公尺更
    未依階梯式開採，致雨水衝刷後路面蝕溝深邃，而生水土流
    失。嗣經臺南縣政府農業局水土保持課，於八十七年七月十
    六日及八十七年七月卅日查獲，而予以撤銷開採權利。
四、案經法務部調查局臺南縣調查站移送臺灣臺南地方法院檢察
    署檢察官偵查起訴。
    理  由
一、訊據被告丙○○、乙○○否認有上述不法犯行，丙○○、乙○○二人均辯稱：益瑞、昆新採土場部分，是要做排水溝將
　  水排掉，才會超挖，當時所超挖土方，放在排水溝旁邊，並
    未拿走，準備在完工後再回填，台南縣政府第一次會勘，是
    在施工期間，未限期回填，即撤銷許可證，致渠等無回填補
    救機會云云。丙○○並辯稱：郕部分，伊只有購買土方，
    未實際開採土石；又伊不是蓄意超挖，至聯絡便道部分，該
    處本來就是產業道路，只是將其一側拓寬約一米，讓砂石車
    順利出入云云。至被告甲○○則否認有上述不法犯行，並辯
    稱：我們在我們採取範圍採取土石，檢察官所拍照片不是我
    們採石區云云。惟查：
  (一)超挖「曾文溪河川地」砂石部分：
  1.查曾文溪大內鄉○○段左斷面104至105號樁及二重溪段左斷
    面103至104號樁之河川公有土地，非屬行政院依山坡地保育
    利用條例公告山坡地，有台南縣政府94年1月4日府農保字第
    0940003178號函在卷可稽（詳更一卷九十頁），先予陳明。
  2.次查曾文溪上開河段附近，於八十七年六月間，至八十八年
    年三月間，有國霖、益瑞、郕、昆新四個行號土場，經許
    可採取土石，並經核可開採時間為：國霖企業行自八十七年
    十月卅一日起，至八十八年十月三十日止；益瑞砂石行自八
    十七年十月卅一日起，至八十八年十月三十日止，郕砂石
    行自八十七年六月廿六日起，至八十八年六月廿五日止；昆
    新企業行自八十七年六月廿五日起，至八十八年六月廿四日
    止等情，有經濟部水利處第六河川局八十八年九月七日經
    水利六管字第7275號函附會勘紀錄及採土場分佈圖在卷可稽
    （詳四六四六號偵查卷三○一至三○四頁）。而同一地區由
    營安企業行所申請大內鄉○○段左斷面103至104號樁附近採
    土場（即昆新企業行申請土場之西面），於八十七年五月廿
    一日，業經撤銷開採，且其開採地點，亦與昆新企業行東面
    超挖部分不同，故在昆新、郕採土場附近，並無其他採土
    行號，堪可認定。
  3.又上開曾文溪河段土地內砂石遭超挖等情，有台灣省第六河
    川局於八十八年三月廿四日會勘紀錄、台南縣政府八十八年
    四月二日88府工水字第57940、57941、57942-號函撤銷採取
    許可公函、益瑞、昆新及郕三行號申請採土場卷、上開採
    土場分佈圖、臺灣省第六河川測繪昆新、郕及益瑞三行號
    超挖測量圖及現場照片在卷可按（詳4646號偵查卷三○三頁
    、6993號偵查卷一○五至一○七頁），並經檢察官會同台南
    縣調查站、新營憲兵隊、台南縣政府工務局水利課、台灣省
    第六河川局、台南縣大內鄉公所及昆新、郕、益瑞負責人
    及被告等人，於八十八年四月十九日上午十時許，至現場會
    勘，有會勘紀錄及錄影帶在卷可憑（詳4646號偵查卷二一五
    至二一六頁）。其中昆新企業行與郕砂石行土場超挖情形
    甚為明顯，並經台灣省第六河川局承辦人吳俊益於偵查中供
    稱：我們是三月才接手，以前情形不知道，接手時昆新旁邊
    有超挖、但沒這麼大，郕旁邊挖的，就是這個範圍，沒有
    擴大等語（詳6993號偵查卷七一頁），而比較台灣省第六河
    川局所提供八十八年三月廿四日所拍照片，昆新企業行採土
    場H界樁→F界樁、C界樁→D界樁、B界樁→C界樁方向（即C
    、D、E、F 界樁斷面以東河川公有地）照片與該土場卷內八
    十七年三月卅日C、D、E、F界樁立樁時照片，郕砂石行採
    土場A界樁→C界樁（即A、B、C、D界樁斷面外河川公有地）
    照片，與該土場卷八十七年三月六日A、B、C、D界樁立樁時
    照片（詳6993號偵查卷一○五至一○六頁），即可看出，上
    開超挖情形，甚為明顯。且依證人即昆新企業行負責人張煥
    彰於偵查中供稱：其有在現場看管，是僱丙○○的怪手挖取
    ，乙○○有時在，有時不在等語（詳六九九三號偵查卷九七
    頁及背面）；而證人郕砂石行負責人林水波亦於偵查中供
    稱：八十六、八十七年賣給丙○○，我是依傳票向丙○○請
    款，我沒有在現場管理等語（詳6993號偵查卷九六頁背面）
    。另證人李進銓於偵查中供稱：賣數量給他們（指丙○○）
    ，怪手是他們的，現場是我們管理，我們的部分挖完就走了
    ，只挖界址內部分而已，八十七年十、十一月，我們就未去
    現場了等語（詳6993號偵查卷一○二頁背面至一○三頁）。
    由此可知，證人林水波、李進銓等人，既於八十七年十一月
    以後，即未在現場挖掘，依自然草木生長，其間已經過三、
    四個月，理應草木萌發，而台灣省第六河川局，於八十八年
    三月廿四日，在現場所拍照片，超挖部分均屬新痕，顯見上
    開坑洞，應係在證人林水波、李進銓等撤離後，由被告丙○○、乙○○繼續挖掘所致，亦可認定。
  4.又依卷附現場照片（詳6993號偵查卷八九至九○、一○五至
    一○六頁）及現場勘驗筆錄、會勘紀錄記載（詳4646號偵查
    卷二一五、三○二、三○三頁），上開採土場內挖掘情形明
    顯，且益瑞砂石場低窪地區，整片有挖掘，較深處有積水等
    情，業據檢察官於八十八年四月十九日勘驗甚詳在卷，足徵
    被告挖掘事實明確。被告丙○○辯稱，係為挖取排水溝排水
    云云，乃事後卸責之詞，委無足採。
  5.另證人即台南縣政府工務局水利課員邱鴻章於上訴審供稱：
    他們（指被告）有部分超挖超深，並沒有報備，我們勘驗時
    發現，所以撤銷許可，先撤銷再請他們回復原狀等語（詳上
    訴卷一○二至一○三頁），核與卷附益瑞、昆新、郕砂石
    行，係經台南縣政府於八十八年三月廿四日會勘後，發現上
    開砂石場有超挖情形時，即撤銷上開三家砂石場採土許可證
    等情相符（詳台南縣政府八十八年四月二日府工水字第57
    940、57941、57942號-函文），足徵益瑞、昆新、郕砂石
    行有超挖事實，甚為明確。至證人邱鴻章於原審證稱：伊職
    掌水利行政業務，兼辦申請土石採取審核許可業務，發給申
    請人採土證，「一般」核准期限為一年，在一年內，伊會依
    據申請人所呈報土石計劃書實測圖，不定期至現場會勘，核
    對有無超挖或超深，若發現有超挖現象，就會同河川主管機
    關到現場糾正，並令回復原狀，若未經改善，才會撤銷申請
    人之採土證等語（詳原審卷(一)八九頁），雖與其於上訴審供
    詞，略有不合。惟證人邱鴻章於原審，係就「一般撤銷許可
    證」處理經過而供述，其於上訴審則係就「本件撤銷許可證
    」經過而為供證。是證人邱鴻章前後所為供詞，並無不一致
    。況本件究竟是先撤銷許可，再請被告回復原狀，或命回復
    原狀後，未經改善再撤銷，要均無礙於上開砂石行有超挖事
    實之認定。至被告丙○○等人辯稱：主管機關，未依一般行
    政監督處理超挖情形流程，命限期回復原狀，即撤銷採土證
    ，渠等無補救機會云云。惟主管機關，是否先命回復原狀，
    再撤銷許可證，事涉主管機關行政裁量問題，與被告有無犯
    罪事實認定無涉。故被告丙○○等人上開所辯，核屬無據。
  (二)挖掘「左鎮鄉○○段」砂石部分（該部分乙○○未參與）：
  1.查台南縣左鎮鄉○○段土地，行政院依據山坡地保育利用條
    例第三條規定，以六十八年十一月廿一日台經字第11701-號
    函核定，並經臺灣省政府六十九年二月六日69府農山字第12
    0166號函公告實施，左鎮鄉○○段（全區段）土地屬於山坡
    地範圍內。並於水土保持法公布施行後，經省府以八十五年
    三月六日府農水字第12314四-號函公告，該地段并列入水土
    保持法山坡地範圍等情，有台南縣政府九十三年五月四日府
    農保字第0930076263號函在卷可查（詳原審卷(一)二七○頁、
    上訴卷一一七頁）。是本件台南縣左鎮鄉○○段土地屬水土
    保持法列管，並經公告為山坡地範圍，應可認定。
  2.被告丙○○固係向允泰砂石行購買砂石，惟實際上係由被告
    丙○○自行開採砂石等情，業據證人洪守仁於調查站證稱：
    我將所有核准相關文件，交給被告丙○○，由其自行負責處
    理日後開採事宜等語（詳4817號偵查卷三八頁），而被告丙○○亦供承，其係向允泰砂石行購買開採權利（詳4817號偵
    查卷六八頁），足徵以「允泰砂石行」名義，所為開採行為
    ，實為被告丙○○所為，殆可確認。故關於「允泰砂石場」
    部分超挖事實，茲分述如下：
  (1)有開採權部分：
  被告丙○○於向允泰砂石行購買採土權利同時，已自吳山蒼
    取得其向李士成購買左鎮鄉○○段417之40、426之24、41、
    72、73、74-等地，及向楊茂齡、楊黃征購買同地段417之36
    、42、47、49、50、51及同段426之44-等土地土方開採權利
    ，為被告丙○○及甲○○供承（詳四八一七號偵查卷六八頁
    及背面、六○頁及背面），且經證人楊茂齡、楊黃征、李士
    成、吳山蒼於調查中證述綦詳（詳4817號偵查卷十九至二十
    、廿一頁背面至廿二、四三頁），而證人楊茂齡、楊黃征、
    李士成於原審並證稱：調查站中所述實在，未遭刑求恐嚇等
    語（詳原審卷(一)二七九至二八○頁），復有土地登記簿謄本
    在卷可稽（詳原審卷(一)二九七至三一九頁），足徵證人楊茂
    齡、楊黃征、李士成於調查站所為供述，合於真實，應可採
    信。因此被告丙○○透過吳山蒼，向地主購買開採權，其固
    有權利開採砂石，然其中只有光和段417之42、43、44、45-
    號四筆土地，經主管機關核准，取得採土證，其餘未經核准
    ，是其可行使權利範圍，應為明確，其猶逾越核准範圍，採
    取土石，被告丙○○自有超額開採砂石故意甚明。
  又允泰砂石行在左鎮鄉○○段417之42、43、44、45號-採取
    土石後，未依水土保持法規定，處理水土保持及維護等情，
    業據被告丙○○於調查站供承：允泰砂石行違法開採，係因
    其獲悉縣政府有意撤銷允泰砂石行採土許可證，加上南二高
    C361、C362標工程進度趕工，所以盡可能，自允泰處採取土
    地，加上水土保持邊坡，未按規定施作，致部分土石流失，
    又向後退縮施作邊坡，才超挖土石等語明確（詳4817號偵查
    卷六九頁），而允泰砂石行並分別於八十八、八十九年，經
    台南縣政府依違反水土保持法規定，裁處罰鍰三次在案，有
    台南縣政府八十八年七月廿二日府農保字第128945號、八
    十九年五月三日府農保字第68152號-、八十九年七月廿八
    日府農保字第119975號函在卷足憑（詳上訴卷一二五至一
    三三頁）。並經檢察官於八十八年四月十九日會同台南縣調
    查站、台南縣水土保持課、左鎮鄉公所、新化地政事務所，
    又於八十八年六月九日，與前開機關及台灣省水土保持局利
    用管理組（現為水土保持局利用管理組），至現場會勘明確
    ，並由新化地政事務所測量超挖區域，有勘驗筆錄、錄影帶
    及土地複丈成果圖在卷可佐。而檢察官現場勘驗情形為：路
    旁尚可看到原來坡度斷面，路拓寬，設洗車台一座；進入現
    場之路，係經挖掘其坡度甚陡等情，詳卷附勘驗筆錄（詳46
    46號偵查卷二一○頁背面），且證人即台灣省水土保持局利
    用管理組技士陳重光於偵查中證稱：道路邊坡沒做保護措施
    ，路邊也未做邊溝排水，且兩側邊坡都超過五公尺，未依階
    段式開採等語（詳6993號偵查卷三九頁背面），足徵上開聯
    外道路，並未做好水土保持甚明。又本件經原審送請國立成
    功大學鑑定，上開土地於被告開挖土石及整地修路之八十七
    年、八十八年間，是否有「致生水土流失」情形？鑑定結果
    認為：比較八十七年一月間，拍攝系爭土地航測圖，與八十
    七年一月、九十年十二月所拍攝航測圖之套疊圖，並參考現
    場踏勘照片可知：九十年當時，系爭土地內道路路徑，已經
    人為開挖改變並拓寬，其道路邊坡裸露，並無水土保持設施
    （護坡）施作痕跡，導致豪雨沖刷更加速「水土流失」現象
    ，上述水土流失現象，僅能確定發生於八十七年一月與九十
    年十二月間，至上述現象，是否發生於八十七年與八十八年
    間，則無法確定等情，有成大研究發展基金會九十二年十月
    卅一日92成大研基建字第二三二一號函送鑑定報告在卷可稽
    （詳原審卷(二)九九頁及外放鑑定報告書）。又依本件於八十
    八年六月九日，至台南縣左鎮鄉○○段採土場勘驗採土場及
    對外聯絡道路水土保持措施設置情形時，現場會勘人員即台
    灣省水保局技士陳重光於偵查中供稱：現場聯外道路邊坡坡
    角沒做保護措施，路邊也沒做路邊溝排水，且兩側邊坡超過
    五公尺，未依階梯式開採；採土場本身為階梯式開採，有符
    合規定，現場積水，可見其排水阻塞，而其可能造成深層滑
    動，所以需排水，可能是水土維護設施未做好等語（詳六九
    九三號偵查卷三九頁背面）。足見上開採土場，已因被告丙○○等人，開採土石行為及擅自整地拓寬對外聯絡道路，此
    並為被告丙○○自承，已如前述，而未施作水土保持設施等
    行為，致生水土流失情事，殆可認定。
  (2)無開採權部分：
    被告丙○○利用自行開採機會，超挖附近地段土地如複丈成
    果圖所示A（417之35號）、D及E（417之110號），而該部分
    土地所有權人黃國興、台糖股份有限公司，並未同意被告丙○○在其上開採土石，亦據證人黃國興及台糖股份有限公司
    代理人賴光興、劉太山於原審證實在卷（詳原審卷(一)二八三
    至二八五頁）。且觀諸卷附土地複丈成果圖A、D部分（詳原
    審卷(二)四七頁），分別係在被告丙○○等，開挖土石範圍最
    北側及最東側，雖均在開挖土石範圍最外圍，但依其挖掘情
    形為大面積挖掘，且挖掘面積計：A部分為0.3857公頃、D及
    E 部分為0.2529公頃，已非單純越界挖掘可以解釋，則被告
    丙○○等因界椿不明或其他不明因素，而超挖至未購買開採
    權他人土地，顯屬不可能。再者，依光和段417之42、43、4
    4、45號四筆土地所核准土方數量，僅有148,760立方公尺，
    被告於楊黃征土地採取土方數量，已達鬆方235000立方公尺
    ，實方亦有279992立方公尺，為甲○○所承認（詳4817號偵
    查卷六○頁背面），核與證人楊茂齡於調查站時供稱，開採
    數量大致相符（詳4817號偵查卷十九頁及背面），復有上開
    土場土石採取計劃書及丙○○、甲○○經營土方採取數量表
    （列在大立III部份）在卷可憑（詳4817號偵查卷七二頁），
    被告丙○○明知可採取土方之範圍及數量，猶恣意超挖，且
    超挖面積高達13,181平方公尺，足見被告丙○○有預謀越界
    超挖之故意。是被告辯稱界樁不明，對於超挖不知情，顯非
    事實，尚難憑信。是被告此部分犯行，亦事證明確。
  (三)犯罪故意部分：
  1.查被告丙○○為森山行負責人及國霖企業社實際負責人（張
    國森僅為掛名負責人），經營砂石、土方之買賣及工程承包
    等業務；被告甲○○則負責財務；而被告乙○○則負責曾文
    溪河川地採土現場管理及有關土石申請（例如，採土場申請
    開採先期作業，如界樁訂定）等事宜，業據被告丙○○、甲○○、乙○○供述在卷（詳4646號偵查卷六○頁背面至六一
    、七○，4817號偵查卷五四頁背面），合先敘明。
  2.超挖「曾文溪河川地」砂石部分：
    被告丙○○承包南二高C361、C362標（承包商德寶營造）土
    方供應工程，土方來源大致有：(1)台南縣山上鄉○○○○段
    （建輝企業社汪清輝申請）。(2)台南縣左鎮鄉○○段 417之
    42、43、44、45號（允泰砂石行鄭建三申請）。(3)大內鄉曾
    文溪河川地（大內段由被告丙○○以益瑞、國霖名義申請，
    二溪段以昆新、郕、營安申請）等情，業為被告丙○○、
    甲○○於偵查中供承無訛（詳4817號偵查卷五八頁背面至五
    九頁、六七頁背面至六八頁），並有被告甲○○所製土方開
    採數量表在卷可佐（詳4817號偵查卷六三頁）。又被告乙○○係負責曾文溪河川地採土現場界樁訂定、開採土方等事宜
    ，已如前述，而曾文溪河川地有超挖砂石事實明確，被告乙○○既為現場管理人員，對於得開採範圍及數量，被告乙○○應最為熟悉，因此，倘挖土工人有越界開採行為，豈能諉
    為不知，甚且，挖土工人若非在被告乙○○授意下，豈有可
    能越界盜挖。是被告乙○○有盜採砂石故意甚明。至被告丙○○雖非現場管理人員，亦不在現場指揮，然被告丙○○對
    被告乙○○越界開採行為，不僅未予阻止，且容許其發生，
    顯見被告丙○○、乙○○有共謀盜採砂石犯行無訛。再者依
    被告丙○○於偵查中供承：其亦有向營安企業行購買土方等
    語（詳四八一七號偵查卷七○頁），亦經被告甲○○於偵查
    中供證屬實（詳四八一七號偵查卷六一頁背面），並有森山
    行採取土方紀錄表在卷可佐（詳四八一七號偵查卷七二頁）
    。而進入上開土場道路，係先經昆新，再經過郕、益瑞及
    國霖土場，被告乙○○在益瑞及國霖採土場現場管理，其間
    有超挖土方，被告丙○○豈能諉為不知。益徵被告丙○○、
    乙○○有共同竊取土方故意。至被告丙○○辯稱：係向張煥
    彰及林水波購買土方云云。惟查張煥彰及林水波雖有在現場
    ，然實際開挖者，是被告丙○○雇用挖土工人，渠等在現場
    管理，不過僅核對採取土方數量，以便計算交易金額，實質
    上仍為被告丙○○決定採取數量及範圍，是張煥彰與李進銓
    所述僅係迴護丙○○等，而為避就之詞，均難採信。
  3.「左鎮鄉○○段」砂石部分（該部分乙○○未參與）：
    查被告丙○○對開採光和段山坡地保育土地內砂石，就其中
    有開採權範圍土地部分，未依法做好水土保持工作，為被告
    丙○○所供承，已如前述，則被告丙○○自有犯罪故意，應
    無疑義。另就無開採權土地盜採砂石部分，被告丙○○明知
    其無權開採，猶恣意越界超挖，且亦未做任何水土保持維護
    工作，顯見其亦有犯罪故意。
  4.被告甲○○部分：
    被告甲○○雖僅負責負責森山行財務會計及工作指派業務，
    然被告甲○○同時負責本件超挖土方，出售予南二高工程承
    包商之事宜及負責相關報表之製作與金錢收支業務，此由卷
    附由被告甲○○所製作森山行採取土方紀錄表即可佐證（詳
    4817號偵查卷七二頁）。是被告甲○○對於被告丙○○上開
    違法開採行為，顯非全然不知（詳4817號偵查卷五八至六二
    頁，4646號偵查卷六七至七四頁）。然被告甲○○竟猶幫助
    被告丙○○處理超挖土方出售事宜及財務管理業務，所為雖
    非構成要件行為，然係有助於被告丙○○犯行遂行。是被告
    甲○○顯係基於幫助被告丙○○犯罪之故意，而有上開犯行
    ，亦堪認定。公訴人認被告甲○○與被告丙○○就上開犯行
    ，係共同正犯。然依上所述，尚有未洽，併此敘明。
  (四)綜上所述，本件被告丙○○、乙○○、甲○○犯行，事證明
    確，均堪認定。
二、論罪科刑：
  (一)按水土保持法及山坡地保育利用條例，於被告行為後，在八
    十九年五月十七日、九十一年六月十二日，雖分別有部分條
    文修正，然公訴人所指訴被告涉犯水土保持法第卅二條第一
    項、第卅三條第三項之罪及山坡地保育利用條例第卅四條第
    一項、第卅五條第三項之罪，則均未修正變更，自無比較行
    為時與裁判時法律適用必要。又依水土保持法第一條第二項
    規定：「水土保持，依本法之規定；本法未規定者，適用其
    他法律之規定」。由此觀之，水土保持法就立法體制而言，
    係立於特別法之地位，且適用時排斥其他法條之適用，僅水
    土保持法未規定時，始有其他法律適用之餘地，故在山坡地
    違法開發情形，如同時違反水土保持法及山坡地保育利用條
    例時，應解為水土保持法與山坡地保育利用條例係立於法律
    競合，前者為後者之特別法，依「特別法優於普通法」之法
    理，應優先適用水土保持法規定（最高法院八十六年台上字
    第七六六五號判決參照）。查被告丙○○就事實三部分，有
    「開採權部分」，同時違反水土保持法第卅三條第三項及山
    坡地保育利用條例第卅五條第三項規定，及「無開採權部分
    」，同時違反水土保持法第卅二條第一項及山坡地保育利用
    條例第卅四條第一項規定，依前說明，均應優先適用水土保
    持法相關規定論斷即可，公訴人認被告上開行為，同時觸犯
    水土保持法、山坡地保育條例部分，係一行為觸犯數罪名，
    為想像競合犯，容屬有誤，合先敘明。
  (二)被告丙○○部分：
  1.超挖「曾文溪河川公有地」部分：
  　查被告丙○○「超挖」曾文河川公有地土方，核被告丙○○
    所為，係犯刑法第三百二十條第一項竊盜罪。
  2.挖掘「左鎮鄉○○段」砂石部分（該部分乙○○未參與）：
  (1)有開採權部分：
    查被告丙○○左鎮鄉○○段417之40、426之24、41、72、73
    、74-等地及向楊茂齡、楊黃征購買同地段417之36、42、47
    、49、50、51及同段426之44-等土地土方，雖有權開採。然
    並未依法做好水土保持工作，核被告丙○○所為，係犯水土
    保持法第卅三條第三項未先擬具水土保持計畫，致生水土流
    失罪及山坡地保育條例第卅五條第三項未先擬具水土保持計
    畫，致生水土流失罪。
  (2)無開採權部分：
    另被告丙○○「竊取」左鎮鄉○○段417之48-號公有地及未
    登錄地之土方，則係犯刑法第三百二十條第一項竊盜罪及水
    土保持法第卅二條第一項在公有及私人山坡地內，未經同意
    從事採取土石之開發，致生水土流失罪及山坡地保育條例第
    卅四條第一項在公有或他人山坡地內，擅自採取土石，而未
    實施水土保持之處理罪。
  3.綜上所述，被告丙○○上開盜採土方行為，先後多次犯行，
    時間緊接，手法相同，顯係基於概括犯意反覆為之，為連續
    犯，應依刑法第五十六條規定，以一罪論，並加重其刑。又
    被告丙○○於左鎮鄉○○段「允泰砂石行」土場及附近越界
    超挖部分，所犯水土保持法罪與違反山坡地保育利用條例部
    分，係法律競合，應依「水土保持法」規定處斷，已如前述
    。而被告丙○○先後多次違反水土保持法，時間緊接，手法
    相同，顯係基於概括犯意反覆為之，為連續犯，應依刑法第
    五十六條規定，以一罪論，並加重其刑。又被告丙○○該部
    分犯行，並與前述竊盜罪部分，彼此間，有方法結果牽連關
    係，為牽連犯，應依刑法第五十五條規定，從一重以違反水
    土保持法第卅三條第三項之罪處斷。又被告丙○○與乙○○
    ，就超挖曾文溪河川公有地竊取土石部分，彼此間，有犯意
    聯絡及行為分擔，均為共同正犯。又被告丙○○前於七十九
    年間，因妨害自由罪，經法院判處有期徒刑六月確定，於八
    十二年七月十六日執行完畢，有臺灣高等法院被告全國前案
    紀錄表在卷可稽，被告丙○○於執行完畢後，五年內，再犯
    本件有期徒刑以上之罪，為累犯，應依刑法第四十七條規定
    ，遞加其刑。
  (三)被告乙○○部分：
    查被告乙○○對「曾文溪河川公有地」土方超挖，核其所為
    ，係犯刑法第三百二十條第一項竊盜罪。又被告乙○○先後
    多數竊盜犯行，時間緊接，手法相同，顯係基於概括犯意為
    之，為連續犯，應依刑法第五十六條規定，以一罪論，並加
    重其刑。又被告乙○○該部分犯行，與被告丙○○間，有犯
    意聯絡及行為分擔，均為共同正犯。
  (四)被告甲○○部分：
    查被告丙○○所犯各罪間，係犯共同違反水土保持法第三十
    三條第三項之罪，已如前述。而被告甲○○係連續幫助被告
    丙○○犯罪，則被告甲○○先後多次幫助行為，時間緊接，
    手法相同，顯係基於概括犯意為之，為連續犯，自應依刑法
    第五十六條規定，論以連續幫助共同違反水土保持法第三十
    三條第三項之罪，依法加重其刑，並依刑法第三十條第二項
    規定，按正犯之刑減輕之，暨依刑法第七十一條規定，先加
    後減其刑。
三、原判決以被告等三人罪嫌，均屬不能證明，而對被告等三人
    均為無罪諭知。然依上所述，原判決疏未詳察，仔細勾稽種
    種事證，即遽為被告等三人無罪諭知，顯有未洽。檢察官上
    訴意旨，指摘及此，為有理由，自應由本院將原判決撤銷改
    判。爰審酌被告丙○○前有妨害自由前科，猶不知警愓，竟
    圖謀私利，罔顧公共安全；被告乙○○亦為圖謀私利，即盜
    採公有河川地砂石；被告吳芳連則對丙○○不法行為予以助
    力，與渠等犯罪目的、方法、所得利益、其品行智識程度、
    除破壞國土外，並足致引發土石流高度危險暨犯後態度等一
    切情狀，對被告丙○○、乙○○、甲○○三人，分別量處如
    主文第二、三、四項所示之刑，以資懲儆。
四、又按中華民國刑法第四十一條，業於九十年一月十日公布修
    正，並於同年一月十二日生效，該條第一項規定：「犯最重
    本刑為五年以下有期徒刑以下之刑之罪，而受六個月以下有
    期徒刑或拘役之宣告，因身體、教育、職業、家庭之關係或
    其他正當事由，執行顯有困難者，得以一元以上三元以下折
    算一日，易科罰金。但確因不執行所宣告之刑，難收矯正之
    效，或難以維持法秩序者，不在此限」。本件被告甲○○，
    其於八十八年行為後，所犯水土保持法第卅三條第三項之罪
    ，法定刑為六月以下五年以下有期徒刑，依行為時法，即修
    正前刑法第四十一條規定，固屬不得易科之犯罪。然被告甲○○犯後，刑法第四十一條規定，業經修正公布如前，則依
　　刑法第二條第一項前段規定，比較新舊法結果，以修正後刑
  　法第四十一條規，有利於被告，本件自應適用修正後刑法第
    四十一條規定，併就被告甲○○所處徒刑，併予諭知如易科
    罰金，以三百元折算一日之標準，併此敘明。
據上論斷，應依刑事訴訟法第三百六十九條第一項前段、第三百
六十四條、第二百九十九條第一項前段，刑法第二條第一項前段
、第十一條前段、第二十八條、第五十六條、第三十條第二項、
第三百二十條第一項、第五十五條、修正後刑法第四十一條，水
土保持法第卅二條第一項、第卅三條第三項，山坡地保育利用條
例第卅四條第一項、第卅五條第三項，罰金罰鍰提高標準條例第
一條，判決如主文。
本案經檢察官楊治宇到庭執行職務。
中　 華　 民　 國　  94　　年　　8  　月　　 31   　　日
                     刑事第六庭審判長法  官  蔡崇義
                                     法  官  吳永宋
                                     法  官  董武全
以上正本證明與原本無異。
被告丙○○、甲○○部分，如不服本判決，應於收受本判決後十
日內向本院提出上訴書狀。其未敘述上訴理由者並得於提起上訴
後十日內向本院補提理由書狀（均須按他造當事人之人數附繕本
）「切勿逕送上級法院」。
被告乙○○部分，不得上訴。
　　　　　　　　　　　　　　　　　　　書記官  許美惠
中　 華　 民　 國　  94　　年　　8  　月　　 31   　　日
附錄法條：
刑法第三百二十條第一項：
意圖為自己或第三人不法之所有，而竊取他人之動產者，為竊盜
罪，處五年以下有期徒刑、拘役或五百元以下罰金。
水土保持法第卅二條第一項：
在公有或私人山坡地或國、公有林區或他人私有林區內未經同意
擅自墾殖、占用或從事第八條第一項第二款至第五款之開發、經
營或使用，致生水土流失或毀損水土保持之處理與維護設施者，
處六月以上五年以下有期徒刑，得併科新臺幣六十萬元以下罰金
。但其情節輕微，顯可憫恕者，得減輕或免除其刑。
水土保持法第卅三條第一、三項
有下列情形之一者，處新台幣六萬元以上卅萬元以下罰鍰：
一　違反第八條第一項規定未依水土保持技術規範實施水土保持
    之處理與維護，或違反第二十二條第一項，未在規定期限內
    改正或實施仍不合水土保持技術規範者。
二　違反第十二條至第十四條規定之一，未先擬具水土保持計畫
    或未依核定計畫實施水土保持之處理與維護者，或違反第二
    十三條規定，未在規定期限內改正或實施仍不合水土保持技
    術規範者。
第一項第二款情形，致生水土流失或毀損水土保持之處理與維護
設施者，處六月以上五年以下有期徒刑，得併科新台幣六十萬元
以下罰金；因而致人於死者，處三年以上十年以下有期徒刑，得
併科新台幣八十萬元以下罰金；致重傷者，處一年以上七年以下
有期徒刑，得併科新台幣六十萬元以下罰金。
山坡地保育利用條例第九條
在山坡地為下列經營或使用，其土地之經營人、使用人或所有人
，於其經營或使用範圍內，應實施水土保持之處理與維護︰
一  宜農、牧地之經營或使用。
二  宜林地之經營、使用或採伐。
三  水庫或道路之修建或養護。
四  探礦、採礦、採取土石、堆積土石或設置有關附屬設施。
五  建築用地之開發。
六  公園、森林遊樂區、遊憩用地、運動場地或軍事訓練場之開發
    或經營。
七  墳墓用地之開發或經營。
八  廢棄物之處理。
九  其他山坡地之開發或利用。
山坡地保育利用條例第十條：
在公有或他人山坡地內，不得擅自墾殖、占用或從事前條第一款
至第九款之開發、經營或使用。
山坡地保育利用條例第卅四條第一項：
違反第十條規定者，處六月以上五年以下有期徒刑，得併科新臺
幣六十萬元以下罰金。
山坡地保育利用條例第卅五條第一、三項：
有下列情形之一者，處新台幣六萬元以上卅萬元以下罰鍰︰
一　依法應擬具水土保持計畫而未擬具，或水土保持計畫未經核
    定而擅自實施，或未依核定之水土保持計畫實施者。
二　違反第二十五條第一項規定，未在期限內改正者。
第一項各款情形之一，致生水土流失、毀損水土保持處理與維護
設施或釀成災害者，處六月以上五年以下有期徒刑，得併科新台
幣六十萬元以下罰金；因而致人於死者，處三年以上十年以下有
期徒刑，得併科新台幣八十萬元以下罰金；致重傷者，處一年以
上七年以下有期徒刑，得併科新台幣六十萬元以下罰金。
